臺灣高等法院民事判決　　　　　　　　 93年度家上字第347號
上　訴　人　乙○○
　　　　　　甲○○
上　一　人　謝震武律師
訴訟代理人　王嘉翎律師
上列當事人間請求分配剩餘財產事件，兩造對於中華民國 93年7
月8日台灣台北地方法院92年家訴字第159號第一審判決各自提起
上訴，本院於94年6月1日言詞辯論終結，判決如下：
    主      文
原判決關於駁回乙○○後開第 2項之訴部分，及該部分假執行之
聲請，並訴訟費用之裁判均廢棄。
甲○○應再給付乙○○新台幣170,325元，及自民國92年10月8日
起至清償日止，按週年利率5%計算之利息。
乙○○其餘上訴駁回。
甲○○上訴駁回。
第一、二審訴訟費用，由甲○○負擔24%，餘由乙○○負擔。
本判決命甲○○再為給付部分，於乙○○以新台幣56,000元為甲
○○預供擔保後得假執行，但甲○○如於假執行程序實施前以新
台幣170,325元為乙○○預供擔保，得免為假執行。
    事      實
甲、上訴人（即被上訴人）乙○○方面：
一、聲明：
  Ａ、上訴聲明：
    (一)原判決不利於上訴人部分廢棄。
    (二)上列廢棄部分，被上訴人應再給付上訴人新台幣（下同）
      1,700,000元及自起訴狀繕本送達之翌日起至清償日止按
      年息5%計算之利息。
    (三)上訴人願供擔保，請准宣告假執行。
  Ｂ、答辯聲明：上訴駁回。
二、陳述：除與原判決記載相同者外，補稱略以：
  (一)兩造於民國79年12月30日結婚。嗣甲○○於87年10月12日向
    台灣台北地方法院訴請離婚，經最高法院於90年 9月14日以
    90年台上字第1638號民事判決駁回乙○○上訴，兩造離婚確
    定，李文正自得依91年6月4日修正前民法（以下簡稱修正前
    民法）第1030條之 1規定行使夫妻剩餘財產差額分配請求權
    ，請求甲○○給付兩造剩餘財產差額2分之1。
  (二)甲○○雖提出彰化銀行、合作金庫、大眾銀行存摺及誠泰銀
    行、台北市銀行資料，主張各該銀行帳戶之存款至兩造90年
    9月14日判決離婚確定時為止，不足 20,000元，且上揭銀行
    81年間及85年間之存款金額多為甲○○娘家贈與云云，惟甲
    ○○並未提出相關事證以實其說，所述均非事實且前後說法
    歧異。原審法院向台北市國稅局調閱甲○○父母李元本、李
    吳月卿自81年至85年個人綜合所得稅申報資料及（八八）財
    北國稅審參字第88019809號卷內並無李元本、李吳月卿實際
    贈與甲○○之匯款證明，李元本、李吳月卿實無能力匯款
    18,000,000元給甲○○。
  (三)財政部國稅局查緝案件調查報告書（下稱報告書）卷內資料
    並無甲○○之父李元本及母李吳月卿究於何時由何家銀行匯
    入其帳戶之匯款證明，僅依甲○○口述製作而來，則該調查
    報告書之實質真正自非無疑。前開報告書，李文正於取得原
    審法院向財政部國稅局調卷之部分資料後，相互對照求證結
    果，發現內容與事實不符，並曾向財政部國稅局相關單位提
    出前揭資料，一一解釋緣由，其後經該單位調查發現報告書
    及公文與所調閱證據及事實完全相反，而該報告書援引之台
    財稅字第 31299號函釋僅適用於限制行為能力人及未成年人
    ，並不適用於成年人，故該報告書涉有不法圖利他人罪嫌，
    乙○○已向法務部調查局檢舉，現偵辦中。
  (四)李文正於婚後亦有工作，非不務正業，或浪費成習等情事，
    對於財產之增加亦有貢獻，原判決予以酌減，並非公平。
乙、被上訴人（即上訴人）甲○○方面：
一、聲明：
  Ａ、上訴聲明：
    (一)原判決不利於上訴人部分廢棄。
    (二)上開廢棄部分，請求駁回被上訴人第一審之訴及假執行之
      聲請。
    (三)如受不利判決，願供擔保，請准宣告免假執行。
  Ｂ、答辯聲明：上訴駁回。
二、陳述：除與原判決記載相同者外，補稱略以：
  (一)兩造未約定夫妻財產制，依法適用聯合財產制。兩造之婚姻
    係於90年 9月14日經最高法院判決確定，聯合財產關係亦於
    90年9月14日消滅，依當時民法第 1031條之1第1項規定，夫
    或妻所得請求他方平均分配之剩餘財產，係「聯合財產關係
    消滅時，夫或妻於婚姻關係存續中所取得而現存之原有財產
    ，扣除婚姻關係中所負債務後」所剩餘之財產，但「因繼承
    或其他無償取得之財產，不在此限」。是夫或妻所得請求他
    方平均分配之剩餘財產，限於聯合財產關係消滅時，夫或妻
    於婚姻關係存續中所取得而「現存」之原有財產，並且應扣
    除「所負債務」後所剩餘之財產，始能分配，另夫或妻無償
    取得之財產，則不得計入請求分配。李文正自行推算甲○○
    81年及85年之銀行存款，不僅有失正確性，更不符合上開「
    於聯合財產關係消滅時「現存」之財產之規定。
  (二)乙○○主張甲○○81年及85年之銀行存款為甲○○之原有財
    產，亦非正確，蓋上開存款多為甲○○娘家之贈與，此經台
    北市國稅局88年間對甲○○進行調查，並科甲○○應補繳贈
    與稅及漏稅之罰款，可證明甲○○上開財產為無償取得。雖
    乙○○主張依甲○○之父母所得申報情形並無能力贈與，惟
    申報所得稅之資料，並不能夠完全顯示申報人所得及財產之
    狀況，例如：民間互助會所標得之現金款項等，甚至許多善
    用標會理財之家庭主婦因此獲得相當可觀之收入，亦常有所
    聞。乙○○一方面檢舉甲○○逃漏贈與稅在先，另一方面又
    起訴請求分配剩餘財產，二者相互矛盾，故乙○○主張分配
    甲○○81年至85年間之銀行存款，實屬無理。
  (三)乙○○於兩造婚姻關係存續時與人通姦生女在先，於甲○○
    知悉後又誆指甲○○侵占、偽造文書，並對甲○○提起數宗
    刑事告訴，經檢察官處分不起訴後，乙○○竟又再議，對甲
    ○○造成莫大之痛苦及傷害。原審判決乙○○得請求分配
    300,000元，尚屬過高，懇請法院依民法第1031條之1第 2項
    之規定酌減乙○○分配之金額，以示公平。
    理      由
一、上訴人乙○○未於言詞辯論期日到場，核無民事訴訟法第
    386條所列各款情形，依被上訴人之聲請，由其一造辯論而
    為判決。
二、乙○○起訴主張：兩造於79年12月30日結婚。嗣甲○○於87
    年10月12日向台灣台北地方法院訴請離婚，經最高法院於90
    年9月14日以90年台上字第 1638號民事判決駁回李文正之上
    訴，兩造離婚確定，李文正自得依91年6月4日修正前民法第
    1030條之1規定，行使夫妻剩餘財產差額分配請求權，請求
    甲○○給付兩造剩餘財產差額2分之1。
三、甲○○則以：兩造未約定夫妻財產制，依法適用聯合財產制
    ，兩造之婚姻係於 90年9月14日經最高法院判決確定，聯合
    財產關係亦於90年9月14日消滅，依當時民法第1031條之1第
    1項規定，夫或妻所得請求他方平均分配之剩餘財產，係「
    聯合財產關係消滅時，夫或妻於婚姻關係存續中所取得而現
    存之原有財產，扣除婚姻關係中所負債務後」所剩餘之財產
    ，但「因繼承或其他無償取得之財產，不在此限」。是夫或
    妻所得請求他方平均分配之剩餘財產，限於聯合財產關係消
    滅時，夫或妻於婚姻關係存續中所取得而「現存」之原有財
    產，並且應扣除「所負債務」後所剩餘之財產，始能分配，
    夫或妻無償取得之財產，則不得計入請求分配。李文正自行
    推算甲○○81年及85年之銀行存款，不僅有失正確性，更不
    符合上開「於聯合財產關係消滅時現存之財產」之規定等語
    置辯。
四、兩造不爭執之事實：
  (一)兩造原為夫妻，於90年9月14日經法院判決離婚確定。
  (二)兩造於夫妻關係存續中，未以契約訂立夫妻財產制。
  (三)乙○○於兩造離婚確定，聯合財產關係消滅時，其於婚姻關
    係存續中所取得而現存之原有財產為零。
  (四)甲○○所有之彰化銀行、台灣省合作金庫、台北市第三信用
    合作社存款（現名誠泰銀行）、大眾銀行存款、台北市銀行
    內之存款及台北縣新店市○○路147巷42號4樓房地（以下簡
    稱系爭房地）應列入甲○○之剩餘財產予以分配。
五、兩造爭執點之論述：
    本件經依民事訴訟法第 463條準用同法第270條之1第1項第3
    款規定，整理並協議簡化爭點後，兩造同意就本院 94年4月
    28日準備程序中，兩造協議簡化後之爭點為辯論範圍，其爭
    點為：(一)甲○○所有上開各銀行帳戶計算剩餘財產之時點及
    其剩餘金額為何？(二)應列入分配之台北縣新店市○○路 147
    巷42號4樓房地價值為何？(三)兩造平均分配剩餘財產是否顯
    失公平？茲分別說明如下：
  (一)兩造計算剩餘財產之時點為90年9月14日，剩餘金額為
    940,649元：
    1.兩造於 90年8月14日離婚確定，即本件剩餘財產分配請求
      權係發生於91年6月4日民法親屬編修正前，依民法親屬篇
      施行法第 1條規定，在民法親屬編施行前發生者，除本施
      行法有特別規定外，不適用民法親屬編之規定；其在修正
      前發生者，除本施行法有特別規定外，亦不適用修正後之
      規定。故關於兩造分配剩餘財產自應適用91年6月4日修正
      前民法夫妻財產制之相關規定。修正前民法第1030條之 1
      規定：聯合財產關係消滅時，夫或妻於婚姻關係存續中所
      取得而現存之原有財產，扣除婚姻關係存續中所負債務後
      ，如有剩餘，其雙方剩餘財產之差額，應平均分配。但因
      繼承或其他無償取得之財產，不在此限。依前項規定，平
      均分配顯失公平者，法院得酌減其分配額。次按夫妻未以
      契約訂立夫妻財產制者，除本法另有規定外，以法定財產
      制，為其夫妻財產制；結婚時屬於夫妻之財產，及婚姻關
      係存續中夫妻所取得之財產，為其聯合財產。修正前民法
      第1005條、第1016條前段分別定有明文。查，兩造婚後未
      訂立任何夫妻財產制契約之事實，為兩造所不爭執，因兩
      造係於90年 9月14日判決確定離婚，仍應適用修正前民法
      上開規定，是以兩造夫妻財產制為法定財產制，而結婚時
      屬於兩造之財產及婚姻關係存續中兩造所取得之財產，為
      兩造聯合財產；兩造應列入分配之財產係「婚姻關係存續
      中取得」而「現存之原有財產」，易言之，婚姻關係存續
      中取得而現已不存在之財產，不能算入剩餘財產。乙○○
      以甲○○81年度至85年度之申報之利息所得推算甲○○財
      產，並據以計算甲○○剩餘財產，核與前揭條文規定已有
      不符。何況85年至兩造90年9月14日聯合關係消滅時已有5
      年之久，財產狀況有所變動應屬常態，自不得以甲○○85
      年度申報所得情形計算其剩餘財產。
    2.按民事訴訟如係由原告主張權利者，應先由原告負舉證之
      責，若原告先不能舉證，以證實自己主張之事實為真實，
      則被告就其抗辯事實即令不能舉證，或其所舉證據尚有疵
      累，亦應駁回原告之請求（最高法院 17年上字第917號判
      例參照）。查，兩造於79年12月30日結婚，於婚姻關係存
      續中在81年10月16日生有長子陳鈺霖，85年 4月18日生次
      子陳鈺翔（原審卷第13頁），乙○○於本院審理時陳稱其
      月薪為40,000元，並將其工作所得全部交由甲○○管理（
      見本院卷一第70頁、本院卷二第22頁），甲○○亦自承其
      80年度至第84年度之所得平均月四萬多元（本院卷一第74
      頁）。衡諸常情，以兩造薪資合計每月八萬餘元，扣除日
      常生活開銷及小孩之扶養費後，自79年底結婚至85年止短
      短六年間，不論多麼擅長理財，累積至18,000,000元存款
      有事實上之困難；乙○○就以兩造之收入如何能累積
      18,000,000元存款，未舉證以實其說，該18,000,000元存
      款名義上雖為甲○○所有，尚難認係兩造「夫妻關係存續
      中所取得之財產」，不論甲○○抗辯其帳戶內之存款為父
      母贈與或信託，何者可採，乙○○徒以甲○○85年度申報
      所得推算兩造90年之剩餘財產，揆諸上開實務見解，自不
      可採。
    3.次按修正前民法夫妻聯合財產關係消滅時，應予分配之財
      產係指夫或妻於婚姻關係存續中所取得而「現存」之原有
      財產為限，已如前述。經查，兩造聯合財產關係消滅時，
      乙○○主張應列入分配之各存款帳號金額共計20,589,093
      元云云，為甲○○所否認，辯稱兩造聯合財產關係消滅時
      其帳戶存款如下：(1)彰化銀行存款：0。（已於89年7月間
      結清帳戶）。(2)台灣省合作金庫存款：1733元。(3)台北市
      第三信用合作社存款（現名誠泰銀行）：0。（已於86年6
      月6日結清帳戶）。(4)大眾銀行存款：16,459元。(5)台北
      市銀行存款：已於 86年3月17日解約。有甲○○各該存款
      資料在卷可稽（原審卷第65頁至85頁），則甲○○於兩造
      聯合財產關係消滅時應列入分配之存款為18,192元。
    4.原判決認兩造婚姻關係中取得之系爭房地扣除貸款後剩餘
      價值為922,457元（ 0000000－0000000＝922457），此部
      分乙○○未見爭執（本院卷二第20頁），自應列入甲○○
      剩餘財產予以分配，合計兩造聯合財產關係消滅時剩餘財
      產為940,649元（922457＋18192＝940649）
  (二)兩造平均分配剩餘財產是否公平？
    1.按依修正前民法第1030條之1第2項之立法理由，夫妻一方
      有不務正業，或浪費成習等情事，於財產之增加並無貢獻
      者，自不能使之坐享其成，獲得非分之利益，此際如平均
      分配顯失公平，應由法院酌減其分配額或不予分配。由前
      開立法理由反面解釋，亦即由法院酌減其分配額或不予分
      配之前提要件為夫妻一方有不務正業，或浪費成習等情事
      ，於財產之增加並無貢獻者。
    2.查，兩造在婚姻存續中均有工作收入，對家庭經濟同有貢
      獻；又兩造共同生活期間係在 91年6月26日民法親屬編修
      正前，依修正前之民法第1026條規定：「家庭生活費用，
      夫無支付能力時，由妻就其財產之全部負擔之。」，家庭
      生活所需費用包括夫妻及子女衣物之購買及修補，生活物
      資、藥物及日常家用品之購置、住室之裝修，醫療費用等
      一切家計之需。乙○○對於其自85年以後未再支付家庭生
      活費用固不爭執，然乙○○於兩造婚後將其工作所得悉交
      甲○○管理，以兩造月入各四萬餘元扶養一個小孩應綽綽
      有餘（次子在85年 4月出生），乙○○並無不務正業，或
      浪費成習、不負擔家庭費用之情形，雖乙○○在85年9 月
      間與訴外人林惠美通姦並生有一女，此係乙○○對婚姻不
      忠、甲○○得以之訴請判決離婚、並請求給付精神慰撫金
      之理由，至於85年以後，兩造訴訟不斷，於案件訴訟進行
      中，乙○○暫停支付家庭費用，亦不足為奇，尚不得執此
      認乙○○對於財產之增加並無貢獻，故乙○○主張平均分
      配兩造剩餘財產940,649元（存款剩餘18192＋系爭房地價
      值922457＝940 649），由兩造平均分得470,325元（元以
      下四捨五入），即屬可採。甲○○抗辯依修正前民法第
      1031條之1第2項規定酌減乙○○應分配之剩餘財產云云，
      委無可足。
五、綜上所述，乙○○本於修正前民法第 1030條之1規定，請求
    甲○○再給付170,325元及自起訴狀繕本送達翌日之 92年10
    月8日起至清償日止按週年利率 5%計算之利息，為有理由，
    應予准許。原判決就上開應准許部分，為乙○○敗訴之上訴
    ，並駁回其假執行之聲請，尚有未洽，爰由本院予以廢棄改
    判。又，乙○○勝訴部分，兩造分別陳明願供擔保為准、免
    假執行之宣告，經核於法並無不合，爰分別酌定相當擔保金
    額准許之。乙○○其餘上訴部分，為無理由，應予駁回。至
    於原審判命甲○○給付 300,000元及遲延利息，甲○○上訴
    意旨，指摘原判決不當，求予廢棄，為無理由，應駁回其上
    訴。
六、本件事證已臻明確，兩造其餘攻擊防禦方法，經審酌後，或
    與本件無涉，或與判決結果不生影響，毋庸一一論列。
七、據上論結，本件乙○○上訴為一部有理由，一部無理由，甲
    ○○上訴為無理由。依民事訴訟法第 450條、第449條第1項
    、第463條、第385條第1項前段、第390條第2項、第392條、
    第79條，判決如主文。
中　　華　　民　　國　　94　　年　　6　　月　　15　 　日
                  民事第二庭審判長法  官    吳謙仁
                                  法  官    魏大喨
                                  法  官    蘇瑞華
正本係照原本作成。
甲○○不得上訴。
乙○○如不服本判決，應於收受送達後20日內向本院提出上訴書
狀，其未表明上訴理由者，應於提出上訴後20日內向本院補提理
由書狀（均須按他造當事人之人數附繕本）上訴時應提出委任律
師或具有律師資格之人之委任狀；委任有律師資格者，另應附具
律師資格證書及釋明委任人與受任人有民事訴訟法第466條之1第
1項但書或第2項（詳附註）所定關係之釋明文書影本。
中　　華　　民　　國　　94　　年　　6 　　月　　16　　日
　　　　　  　　　　　　　　　　　書記官    賴以真
附註：
民事訴訟法第466條之1（第1項、第2項）：
對於第二審判決上訴，上訴人應委任律師為訴訟代理人。但上訴
人或其他法定代理人具有律師資格者，不在此限。
上訴人之配偶、三親等內之血親、二親等內之姻親，或上訴人為
法人、中央或地方機關時，其所屬專任人員具有律師資格並經法
院認為適當者，亦得為第三審訴訟代理人。